臺灣臺北地方法院民事判決　九十年度保險字第一四一號
　　原　　　告　　合迪股份有限公司
　　法定代理人　　丁○○
　　訴訟代理人　　丙○○
　　　　　　　　　己○○
　　被　　　告　　新安產物保險股份有限公司
　　法定代理人　　庚○○
　　訴訟代理人　　戊○○
　　複　代理人　　甲○○
　　　　　　　　　　　　　　　.
右當事人間請求給付保險金事件，本院判決如左：
    主    文
原告之訴及假執行之聲請均駁回。
訴訟費用由原告負擔。
    事    實
甲、原告方面：
壹、聲明：
一、被告新安產物保險股份有限公司應給付被告佳賓通運有限公司新台幣（下同）陸
    拾捌萬貳仟肆佰捌拾元，由原告受領，並自起訴狀繕本最後送達翌日起至清償日
    止，按週年利率百分之五計算之利息。
二、願供擔保，請准宣告假執行。
貳、陳述略稱：
一、查被告佳賓通運有限公司（下稱佳賓公司）於九十年三月二十七日以分期付款附
    條件買賣方式向原告購買中華牌小客車壹部  (車號：６Ｊ─０５８３)，並向主
    管機關台中區監理所彰化監理站辦妥登記，同時被告佳賓公司就上開車輛並向被
    告新安產物保險股份有限公司（下稱新安公司）辦有全險，其中就上開車輛失竊
    可申辦保險金，查被告佳賓公司除向彰化縣警察局和美分局伸港分駐所報案取得
    證明書後，並向被告新安公司申辦請領車輛失竊保險金，經被告新安公司核算出
    理賠金額  (保險金)為新台幣（下同）陸拾捌萬貳仟肆佰捌拾元，經查證被告佳
    賓公司之負責人乙○○、林東坤夫婦確實已檢具有關資料向被告新安公司申辦保
    險金，不久之後，被告佳賓公司負責人乙○○、林東坤夫婦因過度舉債即避不出
    面，致申辦保險金之程序頓時停擺，另被告佳賓公司交付予原告之分期款支票已
    從六月起退票且對外一切業務均已停業，顯然被告佳賓公司已無能力支付上開失
    竊車輛之分期款，並已造成原告債權之損害。
二、原告曾數次派員及發函促被告佳賓公司向被告新安公司申辦出險理賠，然被告卻
    置之不理，按被告佳賓公司就上開車輛之分期款從六月起即未繳納，而該車輛原
    告辦有附條件買賣之登記及向被告新安公司申辦失竊之保險金，然被告佳賓公司
    怠於行使其權力，原告如不代位行使被告佳賓公司之權利，原告之債權有不能受
    清償之慮，原告為保債權，爰依民法第二百四十二條規定，行使代位權，請判決
    如訴之聲明。
三、對被告新安公司抗辯之陳述：
（一）被告佳賓公司於九十年五月二十六日向警局報案，被告新安公司之台中分公司
      理賠科於同年六月十三日出具核算理賠金額函迄今已逾五個月，被告佳賓公司
      顯然有怠於行使權利之舉，況且原告亦於同年八月二十九日以存證信函通知被
      告佳賓公司行使權利。
（二）被告新安公司以汽車竊盜損失險第八條之規定，即手續未完備，無從理賠，然
      第八條之全文意旨為何？原告無從得知即無法適時提出攻擊防禦，被告應提供
      該條文之全文，另如被告新安公司所言手續完備否，係其內部作業之規範，本
      案爭點應係被告佳賓公司是否有保險金賠償請求權及原告是否有代位請求權之
      問題。
（三）縱如被告新安公司所言失竊車理賠金額確定時，應賠付金額未必與失竊車理賠
      金額相同，然僅係請求金額之增、減問題，並不影響本案之法律關係。
（四）按保險人在保險事故發生時，依其承保之責任，負擔賠償之義務，為保險法第
      二條所明定。
（五）查本件保險事故發生後，被告佳賓公司迅即依保險契約約定，於期限內檢具保
      險標的物失竊報案證明及其他理賠相關文件交予被告新安公司，嗣因佳賓公司
      於向新安公司申報理賠後，即因支票陸續退票，為躲避債主而逃匿無蹤。詎料
      ，新安公司竟以本件保險標的車輛因尚未完成註銷牌照登記而拒絕本件保險金
      之理賠。
（六）次查，有否保險理賠款請求權，應視保險契約內容所載之保險事故是否發生為
      依憑！本件即已發生保險契約約定之保險事故，依法，新安公司即有給付保險
      款之義務。斷不能以定型化契約約定之內部行政程序問題，而拒絕本案保險金
      之理賠（參酌八十四度台上字第一六二七號最高法院判決）。從而，原告於被
      告佳賓公司怠於行使本件保險金之請求，自得依法代位行使被告佳賓公司對被
      告新安公司保險金之給付。
（七）被告新安公司就本件代位給付保險金事件所提抗辯，無非係以：
   (１) 本件被險汽車係附條件買賣契約之標的車輛，因未經新安公司之書面同意加
        保，故在附條件買賣契約關係存續間所發生之毀損滅失，新安公司不負責任
        。
   (２) 本件被保險汽車於發生保險事故後，至今尚未完成註銷牌照登記，故拒絕本
        件保險金之理賠。
（八）新安公司所提出之「保險單條款」中「車體損失保險甲式條款」第三條第二項
      第一款：『被保險汽車在租賃、出售、附條件買賣、出質、留置權等債務關係
      存續期間所發生之毀損滅失。』屬該定型化之契約之不保事項。惟查：
   1. 原告經向多家產物保險公司（如蘇黎士、中國人壽、、、等產物保險公司）徵
      詢得知，當被保險車輛發生保險事故時，縱使該被保險車輛有設定附條件買賣
      登記且並未取得保險公司之「書面同意加保」，只要被保險人備齊相關證明文
      件，保險公司仍會將保險理賠款賠付予被保險人。本件被保險車輛發生保險事
      故後，茲因被保險人（即被告佳賓公司）之負責人為躲避債主而逃匿無蹤，原
      告乃以係該被保險車輛之動產擔保之債權人（亦即所有權人）身份向新安公司
      提出代位受領本件保險理賠款之請求。新安公司亦如保險業界之相同作法，數
      度以電話告知原告應先註銷牌照登記，即可獲領保險理賠款，更於九十年六月
      十三日來函表明嗣完成註銷牌照登記，即可獲領682,480元之保險理賠款。
      據此足稽，新安公司雖於事後始知悉該該被保險車輛有附條件買賣之設定，惟
      仍明確表示，『只要原告註銷被保險車輛之牌照登記，即可獲領保險理賠款』
      ，亦即新安公司『同意』該設定附條件買賣之被保險車輛得獲理賠。故而，新
      安公司再以「保險單條款」中「車體損失保險甲式條款」第三條第二項第一款
      之不保事項為拒賠之抗辯，顯不足採。
   2. 經查，被保險車輛有否設定附條件買賣，對保險公司而言，其危險責任之預估
      並無影響，矧保險業界對被保險車輛有否設定附條件買賣之費率亦無差異（新
      安公司亦如是）。又營業貨車靠行並辦理附條件分期付款買賣乃屬營業車行業
      界之常態，此亦為保險業界均熟知之情況，而保險公司卻每每於被保險車輛發
      生保險事故後，即提出該定型化契約之條款作為拒絕理賠之理由，此實已違反
      公平誠信原則，更將使保險之機能喪失殆盡！
、證據：提出下列證物為證。
  原證一：附條件買賣登記書及契約書影本一件。
  原證二：車輛遺失報案証明書影本一件。
  原證三：新安產物保險股份有限公司函影本一件。
  原證四：存證信函影本一件。
  原證五：存證信函影本一件。
  原證六：最高法院民事判決書影本壹份。
  原證七：汽車新領牌照申請書影本乙份。
乙、被告方面：
壹、被告佳賓公司部分：
  被告佳賓公司未於言詞辯論期日到場，亦未提出書狀作何聲明或陳述。
貳、被告新安公司部分：
一、聲明：駁回原告之訴及假執行之聲請。如受不利判決，願供擔保，請准宣告免為
    假執行。
二、陳述略稱：
（一）本案系爭要點如左，原告應負舉證責任：
  １、原告應舉證被告（即被保險人）佳賓公司怠於行使向保險人請求失竊車保險金
      ？不得以被保險人過度舉債避不見面為由。
  ２、查被保險人於事故發生後確有向其投保之保險公司（即新安公司）申請失竊車
      理賠金，惟手續並未齊備（參照汽車竊盜損失險條款第八條之規定），被告無
      從理賠。
  ３、原告與佳賓公司分期付款附條件買賣方式購車，縱使失竊車理賠金額確定，惟
      應賠付金額未必與失竊車理賠金額相同，因佳賓公司已支付部份車款，原告應
      與佳賓公司協議領款人？原告提起本訴尚未釐清訴訟標的金額，被保險人佳賓
      公司在未辦理失竊車車籍資料註銷交給被告前，本案仍無從賠起。
（二）被保險人（即被告）佳賓公司向原告辦理貸款購買系爭失竊保車，並未通知被
      告（保險人），經查被告佳賓公司要保書上並未記載原告為動產抵押權人，依
      汽車竊盜損失保險條款第二條第二項：「被保險汽車在租賃、出售、附條件買
      賣、出質、留置權等債務關係存續期間所發生之毀損滅失」非經本公司書面同
      意加保，本公司不負賠償之責任，請參照被證一要保書、失竊車條款。
（三）一般貸款車保單正本、收據與保單條款會在貸款公司手中，核定無誤後貸款公
      司始撥款，惟查原告90/11/20民事補充理由狀中可明確看出原告並不知汽車竊
      盜損失保險條款第八條失竊車必備文件，足證原告在辦理本案放款時作業疏失
      ，保車失竊後即以債權人立場代位被保險人請求保險人給付保險金，依最高法
      院四十年台上字第三０四號判例：「債權人（原告）基於民法第二百四十二條
      規定，行使債務人（被保險人）之權利時，第三人（保險人）之對於債務人（
      被保險人）同，故第三人（保險人）得以對於債務人（被保險人）之一切抗辯
      對抗債權人（原告）。」
（四）綜上所述，本案只有兩個要點：原告代位被保險人請求給付保險金即應繼受被
      保險人之義務，保車失竊屬保單條款中之不保事項，原告並無代位權，況原告
      亦不能辦理被保險人車籍資料註銷，與失竊車條款規定不合，被告（保險人）
      無從理賠。
三、證據：提出汽車保險要保書及保險條款影本各一件為證。
丙、本院依職權函交通部公路局彰化監理站查明失竊車輛如因故未能辦理註銷牌照時
    有無替代方法。
    理    由
甲、程序方面：
一、本件被告佳賓公司未於言詞辯論期日到場，核無民事訴訟法第三百八十六條所列
    各款情形，爰依原告之聲請，由其一造辯論而為判決。
二、原告起訴原請求：（一）被告新安產物保險股份有限公司應給付被告佳賓通運有
    限公司保險金陸拾捌萬貳仟肆佰捌拾元，由原告受領，並自起訴狀繕本送達翌日
    起至清償日止，按年息百分之五計算利息。（二）請准予供擔保後宣告假執行。
    嗣於訴訟繫屬中之九十年一月三十一日改為聲明請求：（一）被告新安產物保險
    股份有限公司應給付被告佳賓通運有限公司保險金陸拾捌萬貳仟肆佰捌拾元，由
    原告受領，並自起訴狀繕本最後送達被告翌日起至清償日止，按年息百分之五計
    算利息。（二）請准予供擔保後宣告假執行。核係減縮應受判決（利息）事項之
    聲明，依民事訴訟法第二百五十五條第一項第三款規定，尚無不合，先予敘明。
乙、得心證之理由：
一、原告起訴主張：被告佳賓公司於九十年三月二十七日以分期付款附條件買賣方式
    向原告購買中華牌小客車壹部  (車號：６Ｊ─０５８３，以下稱系爭車輛)，並
    向主管機關台中區監理所彰化監理站（下稱彰化監理站）辦妥登記，同時佳賓公
    司就系爭車輛並向被告新安公司投保全險，其中就系爭車輛失竊可申辦保險金，
    嗣系爭車輛於九十年五月二十五日失竊，佳賓公司除向彰化縣警察局和美分局伸
    港分駐所（下稱伸港分駐所）報案取得證明書後，並向新安公司申辦請領系爭車
    輛失竊保險金，經新安公司核算出理賠金額為六十八萬二千四百八十元，經查證
    佳賓公司之負責人乙○○、林東坤夫婦確實已檢具有關資料向新安公司申辦保險
    金，不久之後，佳賓公司負責人乙○○、林東坤夫婦因過度舉債即避不出面，致
    申辦保險金之程序頓時停擺，另佳賓公司交付予原告之分期款支票已從六月起退
    票且對外一切業務均已停業，顯然佳賓公司已無能力支付系爭車輛之分期款，並
    已造成原告債權之損害，原告曾數次派員及發函促佳賓公司向新安公司申辦出險
    理賠，然被告卻置之不理，按佳賓公司就上開車輛之分期款從六月起即未繳納，
    而該車輛原告辦有附條件買賣之登記及向新安公司申辦失竊之保險金，然佳賓公
    司怠於行使其權力，原告如不代位行使佳賓公司之權利，原告之債權有不能受清
    償之虞，為保債權，爰依民法第二四二條規定，行使代位權，請判決如訴之聲明
    等語。被告新安公司則以：原告應舉證被告佳賓公司怠於行使向保險人請求失竊
    車保險金，不得僅以被保險人過度舉債避不見面為由，雖被保險人於事故發生後
    確有向新安公司申請失竊車理賠金，惟手續並未齊備，參照汽車竊盜損失險條款
    第八條之規定，被告無從理賠，且原告與佳賓公司分期付款附條件買賣方式購車
    ，縱使失竊車理賠金額確定，惟應賠付金額未必與失竊車理賠金額相同，因佳賓
    公司已支付部份車款，原告應與佳賓公司協議領款人，原告提起本訴尚未釐清訴
    訟標的金額，被保險人佳賓公司在未辦理失竊車車籍資料註銷交給被告前，本案
    仍無從賠起，又佳賓公司向原告辦理貸款購買系爭失竊保車，並未通知被告，佳
    賓公司要保書上並未記載原告為動產抵押權人，依汽車竊盜損失保險條款第二條
    第二項：「被保險汽車在租賃、出售、附條件買賣、出質、留置權等債務關係存
    續期間所發生之毀損滅失」規定，非經本公司書面同意加保，本公司不負賠償之
    責任，且一般貸款車保單正本、收據與保單條款會在貸款公司手中，核定無誤後
    貸款公司始撥款，惟可明確看出原告並不知汽車竊盜損失保險條款第八條失竊車
    必備文件，足證原告在辦理本案放款時作業疏失，保車失竊後即以債權人立場代
    位被保險人請求保險人給付保險金，依最高法院四十年台上字第三０四號判例，
    原告代位被保險人請求給付保險金即應繼受被保險人之義務，保車失竊屬保單條
    款中之不保事項，原告並無代位權，況原告亦不能辦理被保險人車籍資料註銷，
    與失竊車條款規定不合，被告無從理賠等語，資為抗辯。
二、原告主張佳賓公司於九十年三月二十七日以分期付款附條件買賣方式向原告購買
    系爭中華牌小客車壹部，並向主管機關彰化監理站辦妥登記，佳賓公司就系爭車
    輛並向新安公司投保全險，其中就系爭車輛失竊可申辦保險金，嗣系爭車輛於九
    十年五月二十五日失竊，佳賓公司除向伸港分駐所報案取得證明書後，並向新安
    公司申辦請領系爭車輛失竊保險金，經新安公司核算出理賠保險金額為六十八萬
    二千四百八十元，足見佳賓公司之負責人乙○○、林東坤夫婦確實已檢具有關資
    料向新安公司申辦保險金，不久之後，佳賓公司負責人乙○○、林東坤夫婦因過
    度舉債即避不出面，致申辦保險金之程序頓時停擺，另佳賓公司交付予原告之分
    期款支票已從六月起退票，且對外一切業務均已停業，顯然佳賓公司已無能力支
    付系爭車輛之分期款，並已造成原告債權之損害，原告曾數次派員及發函促佳賓
    公司向新安公司申辦出險理賠，然被告卻置之不理，佳賓公司就上開車輛之分期
    款從六月起即未繳納，而該車輛原告辦有附條件買賣之登記及向新安公司申辦失
    竊之保險金，然佳賓公司怠於行使其權利等事實，已據其提出附條件買賣登記書
    及契約書、車輛遺失報案証明書、新安產物保險股份有限公司函各一件、原告所
    寄存證信函二件及汽車新領牌照登記書一件為證，並為被告新安公司所不否認，
    被告佳賓公司則未提出書狀答辯以供斟酌，應認原告之主張為可採信。惟原告主
    張其如不代位行使佳賓公司之權利，其債權恐有不能受清償之虞，為確保債權，
    依據民法第二四二條規定，行使代位權，訴請判決如其聲明等語，則為新安公司
    所否認，並以前開情詞置辯。是本件兩造之爭執點即在於：
    １、佳賓公司有無怠於行使向保險人即新安公司請求失竊車輛保險金之權利？
    ２、佳賓公司於保險事故發生後已向新安公司申請失竊車理賠金，惟在未辦理失
        竊車車籍資料註銷交給新安公司前，新安公司可否拒絕理賠？
    ３、原告代位行使佳賓公司請求給付保險金，是否應繼受佳賓公司之義務，因保
        車失竊屬保單條款中之不保事項，原告是否即無代位權？
    ４、原告將佳賓公司列為被告有無必要？
    茲論述如下。
三、按債務人怠於行使其權利時，債權人因保全債權，得以自己之名義，行使其權利
    。但專屬於債務人本身者，不在此限。民法第二百四十二條固定有明文。即須債
    務人已負遲延責任，並怠於行使其權利，且須有保全債權之必要者，債權人始得
    以自己之名義，行使非專屬於債務人本身之權利。又債權人基於民法第二百四十
    二條規定，行使債務人之權利時，第三人之對於債務人同，故第三人得以對於債
    務人之一切抗辯對抗債權人，最高法院著有四十年台上字第三０四號判例可資參
    照。經查，原告主張債務人佳賓公司於九十年三月二十七日以分期付款附條件買
    賣方式向伊購買系爭中華牌小客車壹部，並向主管機關彰化監理站辦妥登記，嗣
    佳賓公司交付之分期款支票從同年六月起退票，且對外一切業務均已停業，佳賓
    公司已無能力支付系爭車輛之分期款，已造成原告債權之損害等之事實，固為新
    安公司所不爭執，堪認佳賓公司已負遲延責任，而原告亦確有保全債權之必要。
    惟佳賓公司曾於系爭車輛九十年五月二十五日失竊，佳賓公司除向伸港分駐所報
    案取得證明書後，並向新安公司申辦請領系爭車輛失竊保險金，經新安公司核算
    出理賠保險金額為六十八萬二千四百八十元，即佳賓公司之負責人乙○○、林東
    坤夫婦確已檢具有關資料向新安公司申辦請求保險金，縱嗣後佳賓公司負責人乙
    ○○、林東坤夫婦因過度舉債即避不出面，致申辦保險金之程序頓時停擺，而未
    能領得系爭保險金，惟佳賓公司既已於系爭中華牌小客車於九十年五月二十五日
    失竊後，即向伸港分駐所報案取得證明書後，並向新安公司申辦請領系爭車輛失
    竊保險金，經新安公司核算出理賠保險金額為六十八萬二千四百八十元，此為原
    告所自陳，顯見佳賓公司並無何怠於行使其請求給付保險金之權利，所欠缺者僅
    怠於提出辦妥註銷手續之汽車註銷牌照登記申請書文件而已（詳見下述）。是原
    告主張以自己之名義，代位佳賓公司行使請求給付系爭保險金之權利云云，與民
    法第二百四十二條之規定尚有不符，原告之請求自非有據。
四、另依佳賓公司與新安公司所簽訂之系爭汽車保險契約，其中伍、汽車竊盜損失保
    險條款第八條理賠申請規定：被保險汽車發生本保險承保範圍內之損失時，自被
    保險通知本公司之日起，逾三十日仍未尋獲者，被保險人應辦理牌照註銷手續，
    並將該車之一切權益及下列有關物件等移轉本公司後，本公司應於十五日內賠付
    之：：：：六、汽車註銷牌照登記申請書（須辦妥註銷手續）。此有該汽車保險
    契約之伍、汽車竊盜損失保險條款第八條理賠申請規定等在卷可稽，且為原告所
    不否認，足見佳賓公司雖於事故發生後確有向其投保之保險公司即新安公司申請
    失竊車理賠金，惟因未於通知新安公司之日起，逾三十日仍未尋獲系爭車輛後，
    辦理牌照註銷手續，及將該車之一切權益及包括汽車註銷牌照登記申請書在內之
    有關物件等移轉於新安公司，其手續並未齊備，被告自無從理賠。原告如欲代位
    佳賓公司行使對新安公司之保險金請求權，自應提出合於系爭保險契約約定之該
    註銷牌照登記之文件，補齊所需之證件始可，惟原告迄未能提出合於系爭保險契
    約約定之該註銷牌照登記之文件，以補齊所需之證件，依上開最高法院四十年台
    上字第三０四號判例所示，原告既主張基於民法第二百四十二條規定，行使佳賓
    公司之權利，則新安公司之對於佳賓公司同，故新安公司自得以對於佳賓公司之
    一切抗辯對抗原告，茲新安公司既依該汽車保險契約之伍、汽車竊盜損失保險條
    款第八條理賠申請規定，得拒絕給付系爭保險金予佳賓公司，自得同以之對抗原
    告，是原告之請求仍非可採。
五、從而，原告主張依民法第二百四十二條前段、佳賓公司與新安公司間之保險契約
    ，請求新安公司給付佳賓公司保險金六十八萬二千四百八十元，並加計自起訴狀
    繕本最後送達被告之翌日起至清償日止，按年息百分之五計算之利息，並由原告
    代位受領，即非有據，應予駁回。
六、因本案事證已臻明確，兩造其餘主張陳述及所提之證據，均毋庸再予審酌，附此
    敘明。
丙、原告受敗訴判決，其假執行之聲請即失所依據，應併予駁回。
丁、結論：
    本件原告之訴為無理由，依民事訴訟法第三百八十五條第一項前段、第七十八條
    ，判決如主文。
中　　　華　　　民　　　國　　九十一　　年　　　八　　　月　　二十七　　日
                                  民事第三庭法      官　張明輝
右為正本係照原本作成
如對本判決上訴，須於判決送達後廿日內向本院提出上訴狀
中　　　華　　　民　　　國　　九十一　　年　　　八　　　月　　二十八　　日
　　　　　　　　　　　　　　　　　　　　　　法院書記官　周其祥
